臺灣新北地方法院民事裁定
111年度消債職聲免字第93號
聲  請  人
即  債務人  郭建廷  
代  理  人  陳宥潔  

代  理  人  洪旻郁律師（法律扶助律師）
相  對  人
即  債權人  台北富邦商業銀行股份有限公司

法定代理人  程耀輝  


相  對  人
即  債權人  臺灣土地銀行股份有限公司

法定代理人  何英明  
代  理  人  莫忠俊  
            馬明豪  
相  對  人
即  債權人  上海商業儲蓄銀行股份有限公司


法定代理人  林志宏  
代  理  人  曹𦓻峸  
相  對  人  
即  債權人  國泰世華商業銀行股份有限公司

法定代理人  郭明鑑  
代  理  人  黃怡玲  
相  對  人
即  債權人  臺灣新光商業銀行股份有限公司

法定代理人  李增昌  
代  理  人  羅雅齡  
相  對  人
即  債權人  元大商業銀行股份有限公司



法定代理人  翁健    
代  理  人  黃勝豐  
相  對  人
即  債權人  永豐商業銀行股份有限公司

法定代理人  陳嘉賢  
代  理  人  呂亮毅  
相  對  人
即  債權人  玉山商業銀行股份有限公司

法定代理人  黃男州  
代  理  人  林慧琪  
相  對  人  
即  債權人  安泰商業銀行股份有限公司


法定代理人  丁予康  


相  對  人
即  債權人  中國信託商業銀行股份有限公司


法定代理人  利明献  


相  對  人
即  債權人  萬榮行銷股份有限公司

法定代理人  呂豫文  


相  對  人  
即  債權人  摩根聯邦資產管理股份有限公司

法定代理人  李文明  
代  理  人  吳昶毅  
上列當事人因消費者債務清理事件，聲請免責，本院裁定如下：
    主  文
聲請人即債務人郭建廷應不免責。
    理  由
一、按法院為終止或終結清算程序之裁定確定後，除別有規定外
    ，應以裁定免除債務人之債務，消費者債務清理條例（下稱
    消債條例）第132條定有明文。又法院裁定開始清算程序後
    ，債務人有薪資、執行業務所得或其他固定收入，扣除自己
    及依法應受其扶養者所必要生活費用之數額後仍有餘額，而
    普通債權人之分配總額低於債務人聲請清算前2年間，可處
    分所得扣除自己及依法應受其扶養者所必要生活費用之數額
    者，法院應為不免責之裁定。但債務人證明經普通債權人全
    體同意者，不在此限。債務人有下列各款情形之一者，法院
    應為不免責之裁定。但債務人證明經普通債權人全體同意者
    ，不在此限：一、於7年內曾依破產法或本條例規定受免責
    。二、故意隱匿、毀損應屬清算財團之財產，或為其他不利
    於債權人之處分，致債權人受有損害。三、捏造債務或承認
    不真實之債務。四、聲請清算前2年內，因消費奢侈商品或
    服務、賭博或其他投機行為，所負債務之總額逾聲請清算時
    無擔保及無優先權債務之半數，而生開始清算之原因。五、
    於清算聲請前1年內，已有清算之原因，而隱瞞其事實，使
    他人與之為交易致生損害。六、明知已有清算原因之事實，
    非基於本人之義務，而以特別利於債權人中之一人或數人為
    目的，提供擔保或消滅債務。七、隱匿、毀棄、偽造或變造
    帳簿或其他會計文件之全部或一部，致其財產之狀況不真確
    。八、故意於財產及收入狀況說明書為不實之記載，或有其
    他故意違反本條例所定義務之行為，致債權人受有損害，或
    重大延滯程序，消債條例第133條、第134條亦有明文。準此
    ，終止或終結清算程序之裁定確定後，除有消債條例第133
    條、第134條各款之情形，應為不免責之裁定外，法院即應
    以裁定免除聲請人之債務。其立法目的，在於使陷於經濟上
    困境之消費者，得分別情形依該條例所定重建型債務清理程
    序（更生）或清算型債務清理程序（清算）清理債務，藉以
    妥適調整其與債權人及其他利害關係人之權利義務關係，保
    障債權人之公平受償，並謀求消費者經濟生活之更生機會，
    從而健全社會經濟發展；消費者依清算程序清理債務，於程
    序終止或終結後，為使其在經濟上得以復甦，以保障其生存
    權，除另有上述消債條例第133、134條所規定不予免責之情
    形外，就債務人未清償之債務採免責主義（消債條例第1條
    、第132條立法目的參照）。
二、本件聲請人前依消債條例向本院聲請更生，經本院於民國11
    0年8月17日以110年度消債更字第144號裁定開始更生程序，
    經本院司法事務官以110年度司執消債更字第335號進行更生
    程序，因聲請人無擔保及無優先權之本金及利息債務總額已
    逾新臺幣（以下未特別標示幣別，均同）1,200萬元，本院
    於110年12月15日以110年度消債清字第233號裁定不認可更
    生方案，並裁定開始清算程序，經本院司法事務官以110年
    度司執消債清字第238號進行清算程序，並於111年4月7日裁
    定終止清算程序確定，業經本院依職權調取相關卷宗核閱無
    訛。
三、經本院通知全體債權人就債務人應否免責陳述意見，並指定
    於111年6月24日到庭陳述意見，債權人均未到庭，除債權人
    萬榮行銷股份有限公司未具狀表示意見，以及永豐商業銀行
    表示由本院職權裁定外，其餘債權人均表示不同意債務人免
    責或應裁定不免責，是本件無消債條例第133條但書、第134
    條但書所定經普通債權人全體同意免責之情事存在。
四、茲就本件有無消債條例第133條、第134條所定應不免責之情
    形分述如下：
　㈠本件有消債條例第133條所定應不免責之情形：
　⒈按消債條例第133條應為不免責之裁定，係以「法院裁定清算
    程序開始後債務人有薪資、執行業務所得或其他固定收入，
    扣除自己及依法應受其扶養者所必要生活費用之數額後仍有
    餘額」及「普通債權人之分配總額低於債務人聲請清算前2
    年間，可處分所得扣除自己及依法應受其扶養者所必要生活
    費用之數額」為要件，缺一不可，此觀該條規定自明。
　⒉本院110年8月17日裁定開始更生程序後聲請人之固定收入扣
    除必要生活費用後仍有餘額：
  ⑴按法院裁定開始更生程序後，債務人免責前，法院裁定開始
    清算程序，其已進行之更生程序，適於清算程序者，作為清
    算程序之一部；其更生聲請視為清算聲請，消債條例第78條
    定有明文。於更生轉換清算程序之情形，法院依消債條例第
    133條為不免責裁定之審查時，應以自法院裁定開始更生時
    起至裁定免責前之期間認定債務人有無薪資收入。是本件應
    以本院110年8月17日裁定開始更生時起至本院裁定應否免責
    前之期間審認聲請人之固定收入扣除必要生活費用後有無餘
    額。　
  ⑵聲請人於本院110年8月17日裁定開始更生程序起，於110年8
    月20日領取道禾實驗教育機構薪資11,200元，有聲請人第一
    銀行帳戶交易明細可稽（見本院卷一第169頁），依110年8
    月20日人民幣/新臺幣匯率4.369計算，約人民幣2,564元，
    於110年8月17日至111年5月16日實領深圳晶為峰光電科技有
    限公司薪資人民幣12,500元、15,384元、22,410元、22,410
    元、24,400元、16,717元、24,120元、23,360元、23,000元
    、23,180元，有薪資轉帳交易明細可查（見本院卷一第175
    頁至第179頁），應認聲請人於110年8月17日裁定開始更生
    起至111年5月16日止之固定收入為人民幣210,045元。
  ⑶聲請人主張自裁定開始更生起每月必要生活費用人民幣11,50
    0元，則聲請人於110年8月17日裁定開始更生起至111年5月1
    6日止之必要生活費用為人民幣103,500元。
  ⑷聲請人於於110年8月17日裁定開始更生起至111年5月16日止
    之固定收入人民幣210,045元，扣除必要生活費用人民幣103
    ,500元後，仍有餘額，本院自應繼續審究本件普通債權人之
    分配總額是否低於債務人聲請更生前2年間可處分所得扣除
    必要生活費用之數額。　　
　⒊本件普通債權人之分配總額低於聲請人聲請更生前2年間可處
    分所得扣除必要生活費用之數額：
　⑴按消債條例第133條所稱可處分所得，不以客觀上無任何使用
    障礙為限，而聲請人之部分薪資債權固遭強制執行，但係用
    於清償聲請人之債務，此與聲請人自行處分而為清償者無異
    ，是此部分應列為可處分所得之計算範疇（司法院102年第2
    期民事業務研究會消費者債務清理專題第24號參照）。
　⑵聲請人於107年11月25日至108年6月17日實領科創數字顯示公
    司薪資59,232元、58,898元、58,989元、59,019元、59,202
    元、60,554元，有聲請人郵局帳戶交易明細可考（見本院卷
    一第141頁至第143頁）；於109年6月17日至109年9月16日實
    領新竹縣道禾實驗教育機構薪資9,600元、14,400元、8,000
    元，聲請人郵局帳戶交易明細可按（見本院卷一第143頁至
    第145頁）；於109年9月15日至109年11月25日實領邑富股份
    有限公司薪資42,347元、7,910元、30,314元、28,747元、1
    ,674元，加計聲請人於109年10月15日、109年11月14日扣薪
    各15,000元，有聲請人玉山銀行帳戶交易明細及薪資轉帳付
    款結果通知書可憑（見本院卷一第149頁、第153頁至第157
    頁），應認聲請人於聲請更生前2年即107年11月25日起至10
    9年11月24日止之可處分所得為528,886元。
　⑶聲請人主張於107年11月25日至108年5月31日每月必要生活費
    用18,073元；於108年6月1日至109年7月31日每月必要生活
    費用17,608元；於109年8月1日至109年11月24日每月必要生
    活費用19,237元，則聲請人聲請更生前2年間之必要生活費
    用為431,665元。
　⑷準此，本件聲請人於聲請更生前2年間之可處分所得扣除必要
    生活費用之數額為115,294元，而本件全體普通債權人於清
    算程序之分配總額為零元，是本件普通債權人之分配總額既
    低於聲請人聲請更生前2年間之可處分所得扣除必要生活費
    用之數額，復無同條但書經普通債權人全體同意其免責之情
    形，自應為不免責之裁定。
　㈡本件無消債條例第134條所定應不免責之情形：
    按消債條例關於清算程序係以免責主義為原則，不免責為例
    外，倘債權人主張債務人有消債條例第134條所定應不免責
    之事由，即應由債權人就債務人合於該條各款要件之事實，
    提出相當事證以資證明。惟債權人並未具體說明或提出相當
    事證證明，本院復查無債務人有該條各款之事由存在，足認
    本件無消債條例第134條所定應不免責之情形存在。
五、綜上所述，聲請人經法院為終止清算程序之裁定確定後，有
    消債條例第133條所定應不免責之情形，復未經普通債權人
    全體同意其免責，揆諸首揭規定，本院自應為不免責之裁定
    ，爰裁定如主文。
六、債務人因消債條例第133條之情形，受不免責之裁定確定後
    ，倘繼續清償達該條規定之數額，且各普通債權人受償額均
    達其應受分配額時，依消債條例第141條規定，債務人得再
    聲請法院裁定免責；或繼續清償債務，而各普通債權人受償
    額均達其債權額之20％以上者，依消債條例第142條規定，債
    務人亦得再聲請法院裁定免責，併此敘明。
中　　華　　民　　國　　111 　年　　8 　　月　　10　　日
                  民事第六庭  法　官　陳佳君
以上正本係照原本作成。　　　　　　　
如不服本裁定，應於裁定送達後10日內，以書狀向本院提出抗告
，並繳納抗告費新臺幣1千元
中　　華　　民　　國　　111 　年　　8 　　月　　10　　日
                              書記官  李淑卿